【裁判字號】    91,上,64
【裁判日期】    920206
【裁判案由】    損害賠償
【裁判全文】
臺灣高等法院臺中分院民事判決  九十一年度上字第六四號
      上  訴  人  台灣糖業股份有限公司
      法定代理人  庚○○
      被  上訴人  己○○○
                  乙○○
                  戊○○
                  甲○○
                  丁○○
                  丙○○
右當事人間請求損害賠償事件，上訴人對於中華民國九十年十二月十二日台灣台中地
方法院九十年度訴字第一三八七號第一審判決，提起上訴，本院判決如左：
    主    文
原判決關於駁回上訴人後開第二項之訴部分，及該部分假執行之聲請，並訴訟費用之
裁判均廢棄。
被上訴人應連帶給付上訴人新台幣壹佰捌拾捌萬零肆拾元，及自民國九十年五月十八
日起，至清償日止，按週年利率百分之五計算之利息。
其餘上訴駁回。
第一、二審訴訟費用，由被上訴人連帶負擔五分之二，餘由上訴人負擔。
本判決命被上訴人給付部分，於上訴人以新台幣陸拾萬元為被上訴人預供擔保後得
假執行，但被上訴人如於假執行程序實施前以新台幣壹佰捌拾捌萬零肆拾元為上訴人
預供擔保，得免為假執行。
    事    實
甲、上訴人方面：
一、聲明：求為判決：（一）原判決廢棄。（二）被上訴人應連帶給付上訴人新台幣
    （下同）伍佰壹拾萬肆仟陸佰拾捌元，及自起訴狀繕本送達翌日起至清償日
    止，按年息百分之五計算之利息。（三）請准供擔保宣告假執行。
二、陳述：除與原判決相同者，茲引用之外，補稱：
（一）按民法第一百九十七條第一項規定：「因侵權行為所生之損害賠償請求權，自
      請求權人知有損害及賠償義務人時起，二年間不行使而消滅」。所謂知有損害
      及賠償義務人之知，係指明知而言。如當事人間就知之時間有爭執，應由賠償
      義務人就請求權人知悉在前之事實負舉證責任，經查：
  １、本件上訴人所請求損害賠償係因被上訴人等之被繼承人何江圳明知上訴人在系
      爭土地欲動工興建「唐居案」之房舍出售，竟以貨櫃及植栽違法占有上訴人之
      上開土地，阻撓上訴人工程之進行，使上訴人無法如期完工，致依銷售契約約
      定上訴人須賠償購屋客戶遲延交屋之損害。是上訴人雖於八十七年七月七日委
      託律師以存證信函告知被上訴人等之被繼承人何江圳限期將貨櫃及植栽等物遷
      離台中市○○區○○段一九０三地號之土地；惟當時尚無從知悉何江圳之無權
      占有至何時？上訴人興建房舍之工程是否會遲延完工？職是，上訴人八十七年
      七月七日以存證信函告知何江圳限期將貨櫃植栽等物遷離系爭土地時尚未知有
      損害發生，即上訴人並未實際知悉損害，是原審判決理由以上訴人上開存證信
      函之送達起算，而謂本件損害賠償請求權已罹於時效，尚有誤會。
  ２、持平而論，上訴人實際知悉損害之時點，應以上訴人之「唐居案」新建工程依
      銷售契約取得使用執照日（即銷售契約約定完工日）八十九年六月二日為準，
    蓋因至上開時日上訴人方實際知悉已無法如期完工，須賠償購屋客戶之損害，
    而該日距上訴人提起本件訴訟即九十年五月二日在二年消滅時效期間內，並未
      罹於時效。
（二）從而，原審判決稱本件消滅時效應自八十七年七月七日上訴人寄存證信函予何
      江圳時起算，顯有誤會。蓋本件上訴人所請求者為何江圳無權占有上訴人土地
      阻撓上訴人新建工程之進行，造成無法如期完工須賠償購屋客戶遲延交屋之損
      害，並非請求被上訴人等賠償渠等之被繼承人何江圳無權占有系爭土地致上訴
      人無法使用該土地之損害，兩者之消滅時效起算時點尚有不同。
（三）按民法第一百九十七條第一項之所謂知有損害及賠償義務人之「知」，係指明
      知而言。經查本件被上訴人等之被繼承人何江圳占有上訴人之系爭土地，上訴
      人雖自八十七年七月七日知悉，因當時尚未有損害發生，是上訴人當時只知有
      賠償義務人，惟並未明知「有損害」。
（四）同理，本件上訴人所請求之「損害」，係因被上訴人等之被繼承人何江圳藉占
      有上訴人系爭土地阻撓上訴人「唐居案」新建工程之施工，何江圳占有伊始，
      上訴人實無從知悉是否會造成該新建工程遲延完工而須賠償購屋客戶違約金之
      損害。換言之，本件上訴人實際知悉損害，應以上訴人之唐居案新建工程依銷
      售契約取得使用執照日（即銷售契約約定完工日）八十九年六月二日為準，蓋
      因至上開時日上訴人方實際知悉已無法如期完工，須賠償購屋客戶之損害，而
      該日距上訴人提起本件訴訟即九十年五月二日在二年消滅期間內，並未罹於時
      效。
三、證據：提出台灣糖業股份有限公司變更登記表影本一件、預計完工一覽表一件、
    郵局固定利率調整表一件為證。
乙、被上訴人方面：
一、聲明：求為判決：駁回上訴。
二、陳述：除與原判決相同者，茲引用之外，補稱：
（一）按「民法第一百二十五條所稱之請求權，固包含所有物返還請求權在內，惟依
      同法第一百二十八條消滅時效，自請求權可行使時起算之規定，所有物返還請
      求權之消滅時效，應自該『所有物經相對人實行占有之時起算』。原審以該物
      係經公同共有人私自將其出賣，即以買賣契約成立之日，為計算消滅時效之起
      點，尚難謂洽」；又「民法第一百二十八條規定，消滅時效自請求權可行使時
      起算，所謂請求權可行使時，乃指權利人『得行使請求權』之狀態而言。至於
      義務人實際上能否為給付，則非所問」（最高法院三十七年上字第七三六七號
      、六十三年上字第一八八五號判例參照）。
（二）上訴人並非請求回復其所搭建平房之原狀或請求以金錢賠償該平房被拆除之損
      害，而係請求返還占有物，故消滅時效應自上訴人「知悉」被上訴人侵奪其占
      有物即系爭基地之日起算，「而非自被上訴人拆除上訴人所建平房之日起算」
      （最高法院八十四年度台上字第二八八號判決參照）。
（三）本件上訴人於另案對被上訴人等請求返還土地之訴訟（台灣台中地方法院八十
      七年度訴字第一九二○號）中及本案已自承早於八十七年七月七日即委託律師
      以存證信函告知被上訴人等人之被繼承人何江圳限期將貨櫃及植裁等物遷離台
      中市○○區○○段一九○三地號之土地，逾期將以廢棄物處理，何江圳仍悍然
      拒絕‧‧‧等語，足徵上訴人早於八十七年七月七日即知悉前揭損害及賠償義
      務人，依上開判例所示侵權行為損害賠償請求權時效應自該「所有物經相對人
      實行占有之時起算」，換言之，係指上訴人知其所有權圓滿行使受損害之時起
      算，非如上訴人所稱係其欲於系爭土地動工興建「唐居案」一案受有損害云云
      ，上訴人遲至九十年五月二日始提起本件訴訟，顯逾民法第一百九十七條第一
      項之規定，被上訴人等自得依法抗辯，毋庸負擔任何損害賠償，誠不待言。
（四）證人顏文錦於原審所為證詞不實，若果係被上訴人於上訴人推案後始為種植，
      如何在八十七年六月十二日至七月二日內將非矮小且眾多之植物種植完畢？若
      僅為妨礙售屋之推出，大可使用大型物品放置即可，又何必在系爭土地上種植
      高大之樹木？上訴人所收受房屋之自備款係用於支付房屋之建築費用之自備款
      ，惟上訴人此時因未為房屋建築，故亦無建築房屋費用之支出。是故，其仍受
      有建築費用未支出而可得之利息，實難謂上訴人受有利息之損失。再者建築工
      程進度落後，未能於契約預定之時交屋，實受有許多因素影響；如天候因素、
      工程效率等等，上訴人未檢討其他因素對該建屋工程延宕之影響，遽認其工程
      所以延宕係由被上訴人之被繼承人行為所致，實為無理。
三、證據：提出台中法院郵局第Ｏ三六六五號存證信函影本一件等為證。
丙、本院依職權調閱台灣台中地方法院八十七年度訴字第一九二Ｏ號、本院八十八年
    度上字第二二四號、最高法院九十年度台上字第三五九號返還土地事件歷審民事
    卷宗。
    理      由
一、本件上訴人之法定代理人原為錢秉才，於訴訟中變更為庚○○，業據其提出承受
    訴訟聲請狀及台灣糖業股份有限公司變更登記表影本一件為證，其依民事訴訟法
    第一百七十五條規定聲明承受訴訟，應予准許，合先敘明。
二、本件上訴人起訴主張：被上訴人之被繼承人何江圳在得知上訴人於台中市○○區
    ○○段第一九Ｏ三地號土地（下簡稱系爭土地）上推出「唐居案」興建住宅時，
    擅自在其土地上擺置貨櫃及植栽等物，藉阻撓上訴人如期開工，索取搬遷費用，
    經勸導遷離而均未果，上訴人先於八十七年九月四日提起民事訴訟，請求何江圳
    將系爭土地之地上物除去，並將該土地交還上訴人，業經台灣台中地方法院八十
    七年度訴字第一九二Ｏ號判決上訴人勝訴在案，上訴人乃據此聲請強制執行，並
    於八十八年五月三十一日執行在案，從八十七年九月四日停工至八十八年五月三
    十一日執行終結，上訴人之上開工程被迫停工達二百七十個工作天，復從八十八
    年六月一日起加緊趕工，於八十九年十月二十五日取得使用執照，距上訴人預定
    之取得使用執照日期八十九年六月二日已遲延一百四十五天，上訴人因被上訴人
    等之被繼承人何江圳違法占有系爭土地，阻撓「唐居案」之新建工程興建而停工
    達二百七十個工作天，致該新建工程遲延一百四十五個工作天，因遲延交屋於「
    唐居案」之購屋者，上訴人因而受有損害，且上訴人實際知悉損害之時間應以銷
    售契約取得使用執照日（即銷售契約約定完工日）八十九年六月二日為準，蓋因
    至上開時日上訴人方實際知悉已無法如期完工，須賠償購屋客戶之損害，而該日
    距上訴人提起本件訴訟即九十年五月二日在二年消滅期間內，並未罹於時效等情
    ，爰依侵權行為及繼承之法律關係，求為判命被上訴人連帶賠償五百十三萬四千
    六百三十八元並加付法定遲延利息之判決。
    被上訴人則以：上訴人於另案對被上訴人等請求返還土地即台灣台中地方法院八
    十七年度訴字第一九二○號訴訟中及本案已自承早於八十七年七月七日即委託律
    師以存證信函告知被上訴人等人之被繼承人何江圳限期將貨櫃及植裁等物遷離台
    中市○○區○○段一九○三地號之土地，逾期將以廢棄物處理等語，足徵上訴人
    早於八十七年七月七日即知悉前揭損害及賠償義務人，而侵權行為損害賠償請求
    權時效應自該「所有物經相對人實行占有之時起算」，換言之，係指上訴人知其
    所有權圓滿行使受損害之時起算，非如上訴人所稱係其欲於系爭土地動工興建「
    唐居案」一案受有損害，上訴人遲至九十年五月二日始提起本件訴訟，顯逾民法
    第一百九十七條第一項時效之規定，又被上訴人等對上訴人請求之金額及計算均
    予否認，毋庸負擔任何損害賠償等語，資為抗辯。
三、上訴人主張被上訴人之被繼承人何江圳擅自於系爭土地上擺置貨櫃及植栽等物，
    上訴人委託律師於八十七年七月七日以存證信函告知何江圳限期將貨櫃及植栽等
    物遷離未果，上訴人乃於八十七年九月四日對被上訴人提起返還土地之訴，經台
    灣台中地方法院八十七年度訴字第一九二Ｏ號、本院八十八年度上字第二二四號
    、最高法院九十年度台上字第三五九號判決被上訴人敗訴確定，並於八十八年五
    月三十一日聲請執行返還系爭土地在案，因被上訴人阻撓上訴人如期開工致上訴
    人受有損害等情，業據上訴人提出台糖唐居房地案與承購戶滯納金款項明細表、
    建造執照、使用執照、買賣契約書、民事判決書等件均影本為證，復經本院調閱
    台灣台中地方法院八十七年度訴字第一九二Ｏ號、本院八十八年度上字第二二四
    號、最高法院九十年度台上字第三五九號返還土地事件民事卷宗審認屬實，堪信
    為真實。
四、上訴人主張被上訴人之被繼承人何江圳擅自於系爭土地上擺置貨櫃及植栽等物，
    藉以阻撓上訴人如期開工致上訴人受有損害，共計五百十三萬四六百三十八元，
    上訴人委託律師於八十七年七月七日以存證信承告知何江圳限期將貨櫃及植栽等
    物遷離系爭土地，尚未知無法如期完工而有損害發生；而上訴人實際知悉損害之
    時點，應以「唐居案」新建工程依銷售契約取得使用執照即八十九年六月三日為
    準，蓋因至上開時日上訴人方實際知悉已無法如期完工，須賠償客戶之損害，故
    本件損害賠償請求權尚未罹於時效；被上訴人則以上訴人另案係請求返還占有物
    ，故消滅時效應自伊知悉被上訴人之被繼承人侵奪其占有物系爭土地之日即八十
    七年七月七日起算，故上訴人之損害賠償請求權，自知悉有損害及賠償義務人時
    起，已因二年間不行使而消滅等語。故本件兩造爭執點在於請求權之消滅時效起
    算點，及上訴人請求權之消滅時效是否業已完成。按民法第一百九十七條第一項
    規定：「因侵權行為所生之損害賠償請求權，自請求權人知有損害及賠償義務人
    時起，二年間不行使而消滅」。所謂知有損害及賠償義務人之知，係指明知而言
    。如當事人間就知之時間有爭執，應由賠償義務人就請求權人知悉在前之事實負
    舉證責任（最高法院七十二年度台上一四二八號判例參照）。又該損害請求權之
    消滅時效期間，係指侵權行為後「損害」已發生，始有自請求權人知有「損害」
    及賠償義務人時起二年間不行使而消滅，或自侵權行為時起，逾十年者亦同之適
    用。苟「損害」於侵權行為時尚未發生，其請求權既未經成立，即無請求權消滅
    時效期間起算之可言。經查本件上訴人所請求者為被上訴人之被繼承人何江圳無
    權占有上訴人之系爭土地阻撓新建工程之進行，造成無法如期完工須賠償購屋客
    戶遲延交屋之損害，並非請求被上訴人等賠償無權占有系爭土地致上訴人無法使
    用該土地如相當租金之損害，二者之消滅時效起算時間並不相同。雖被上訴人抗
    辯上訴人早於八十七年七月七日即以存證信函告知被上訴人之被繼承人何江圳限
    期將貨櫃及植栽等物遷離系爭土地時，即已知悉損害及賠償義務人，上訴人提起
    本件訴訟顯逾民法第一百九十七條第一項消滅時效之規定等語，然民法第一百九
    十七條所謂知有損害及賠償義務人之知係指「明知」而言，本件上訴人雖已於八
    十七年七月七日知悉被上訴人之被繼承人何江圳占有系爭土地，然當時尚未發生
    須賠償購屋客戶延遲交屋之損害，是僅知有賠償義務人，惟未明知有此損害，況
    延遲交屋之損害與無權占有系爭土地致無法使用之損害係屬二事，故本件上訴人
    實際知悉損害之時點，應以上訴人之「唐居案」新建工程依銷售契約取得使用執
    照日（即銷售契約約定完工日）八十九年六月二日為準，蓋因至上開時日上訴人
    方實際知悉已無法如期完工，須賠償購屋客戶之損害，上訴人於九十年五月二日
    提起本件訴訟並未罹於二年消滅時效。被上訴人抗辯上訴人請求權時效業已完成
    云云，為無可採。
五、次查上訴人早於八十七年九月四日於台灣台中地方法院另案提起八十七年度訴字
    第一九二Ｏ號返還系爭土地之訴，而被上訴人之被繼承人係主張有權占有系爭土
    地而拒絕搬遷，證人顏文錦於該案到庭證稱八十七年五月十八日至同年五月二十
    日時未見系爭土地置有貨櫃等物等語（見該案本院八十八年度上字第二二四號卷
    二第二十四頁），顯見被上訴人之被繼承人何江圳係於八十七年五月二十日後始
    將貨櫃等物置於系爭土地而拒絕搬遷，且無證據證明在此之前系爭土地上種植有
    眾多之高大樹木，是被上訴人辯稱貨櫃置放係於八十年間，並非「唐居案」住宅
    推出後云云，即無可採。本件工程動工前土地複丈時發現基地上有貨櫃及植栽，
    該地於規劃設計時雜草叢生，並無上述貨櫃及植栽存在，亦無被違法侵佔情事，
    被上訴人等之被繼承人何江圳在得知上訴人推案興建住宅時，藉阻撓上訴人如期
    開工，索取搬遷費用，始予擺置，上訴人於八十七年九月四日向原法院提起民事
    訴訟，請求何江圳將系爭土地之地上物除去，並將該土地交還上訴人，經台灣台
    中地方法院以八十七年度訴字第一九二０號、本院八十八年度上字第二二四號、
    最高法院九十年度台上字第三五九號判決勝訴確定在案，上訴人乃據此聲請強制
    執行，並於八十八年五月三十一日執行完畢，為兩造所不爭，則從八十七年九月
    四日停工至八十八年五月三十一日執行終結，上訴人之上開工程被迫停工達二百
    七十個工作天，上訴人從八十八年六月一日起加緊趕工，於八十九年十月二十五
    日取得使用執照，比預定之取得使用執照日期八十九年六月二日已遲延一百四十
    五天，有上訴人提出之預計完工一覽表一件、郵局固定利率調整表一件在卷可查
    ，上訴人因被上訴人等之被繼承人何江圳違法占有系爭土地，阻撓「唐居案」之
    新建工程興建致停工達二百七十個工作天，致該新建工程遲延一百四十五個工作
    完工，因遲延交屋於「唐居案」之購屋者，肇致上訴人之損失，此有上訴人提出
    之台糖「唐居」房地案與承購戶滯納金款項明細表一份、土地登記謄本影本一份
    、建造執照影本一份、使用執照影本一份、函文影本一份、台糖「唐居」案房地
    與承購戶滯納金款項明細表一份、買賣合約書影本二十四份、電匯申請明細表一
    份暨申請書影本五份為證，且為被上訴人所不爭。上訴人謂依買賣合約書第五條
    ：自備款付款辦法附件三付款表，已繳金額為三千八百九十四萬元，及第十條第
    二項約定，逾期完工者，每逾一日應按已繳買賣價款萬分之五計算延遲金於交屋
    時付予甲方，所計算每日萬分之五的延遲金計一萬九千四百七十元，延遲天數一
    百四十五天（八十九年六月二日起至八十九年十月二十五日），共計二百八十二
    萬三千一百五十元（已賠償購屋客戶之金額為一百八十八萬零四十元）；(2)依買
    賣合約書第三期款應於八十八年三月十五日前收取，因被上訴人之被繼承人何江
    圳無權佔有基地阻撓施工之故，因而延至同年九月十五日再行收取，期間自備款
    收繳金額計四百三十五萬元，所衍生六個月利息損失，以郵局定存年息百分之五
    計算，利息損失十萬八千七百五十元；(3)因第四期期款遞延收取，應於八十八年
    六月十五日前收取，延至八十九年一月二十四日再行收取，期間自備款收繳金額
    計四百三十五萬元，所衍生之七個月利息損失，以郵局定存年息百分之五計算，
    共十二萬六千八百七十五元；(4)依買賣合約書第五期款約定，應於取得使用執照
    後繳交，因延誤一百四十五天取得，造成四百三十三萬九千元之利息損失，金額
    計八萬六千一百八十五元；(5)交屋延誤造成尾款貸款一億零十七萬元之利息損失
    ，金額計一百九十八萬九千六百七十八元，以上共計五百十三萬四千六百三十八
    元，自應由被上訴人負賠償之責云云。惟按以侵權行為為原因，請求回復原狀或
    賠償損害者，應就其權利被侵害之事實負立證之責。又關於侵權行為賠償損害之
    請求權，以受有實際損害為成立要件，若絕無損害亦即無賠償之可言（最高法院
    十九年上字第三八、三六三號判例參照），此即侵權行為之損害填補機能。本件
    上訴人主張遲延完工一百四十五天，受有遲延金之損害，實際賠償與承購戶僅一
    百八十八萬零四十元，有其提出之承購戶電匯明細表一紙及台灣土地銀行入戶電
    匯申請書五紙附卷可稽（見原審卷第二百三十七頁至二百四十二頁），且為被上
    訴人所不爭，此部分遲延金之損害自為上訴人實際支出而受有之損害，其請求於
    法有據，應予准許。至於上訴人其餘之請求各期期款利息及貸款利息，上訴人並
    未實際受有損害，且與侵權行為係填補損害之目的不符，核係屬其向各承購戶收
    款後期待之利益，與損害賠償請求權之要件不合，上訴人此部分之請求共三百二
    十五萬四千五百九十八元，不應准許。
六、綜上所述，上訴人本於侵權行為及繼承之法律關係，請求上訴人連帶給付一百八
    十八萬零四十元，及自起訴狀繕本送達被上訴人翌日即九十年五月十八日起，至
    清償日止，按週年利率百分之五計算之利息，為有理由，應予准許。逾此所為請
    求，為無理由，應予駁回。又，上訴人勝訴部分，兩造分別陳明願供擔保為准、
    免假執行之宣告，經核於法並無不合，爰分別酌定相當擔保金額准許之。至於上
    訴人敗訴部分，其假執行之聲請失所附麗，應併予駁回。原審就上開應准許部分
    ，為上訴人敗訴之判決，並駁回其假執行之聲請，尚有未洽，上訴意旨求予廢棄
    改判，為有理由，爰由本院予以廢棄改判如主文第二項所示，並依聲請為附條件
    之准、免假執行之宣告。至於上訴人之請求不應准許部分，原判決為上訴人敗訴
    之判決，並駁回其假執行之聲請，經核於法並無不合，上訴意旨求予廢棄改判，
    為無理由，應駁回其上訴。
七、兩造其餘之攻擊防禦方法，於判決之結果均無影響，毋庸一一論列，附此敘明。
八、據上論結，本件上訴為一部有理由，一部無理由，依民事訴訟法第四百五十條、
    第四百四十九條第一項、第七十九條但書、第八十五條第二項、第四百六十三條
    、第三百九十條第二項、第三百九十二條，判決如主文。
中      華      民      國    九十二    年      二      月      六      日
~B1民事第一庭審判長法  官  林陳松
~B2                法  官  鄭金龍
~B3                法  官  王重吉
右為正本係照原本作成。
如對本判決上訴，須於收受判決送達後二十日內向本院提出上訴書狀，其未表明上訴
理由者，應於提出上訴後二十日內向本院提出上訴理由書（須按他造人數附具繕本）
，並繳納送達用雙掛號郵票拾份（每份拾肆元）。
上訴時應提出委任律師或具有律師資格之人之委任狀；委任有律師資格者，另應附具
律師及格證書及釋明委任人與受任人有民事訴訟法第四百六十六條之一第一項但書或
第二項（詳附註）所定關係之釋明文書影本。
~B                書記官  顏子良
中      華      民      國    九十二    年      二      月      七      日
附註：
民事訴訟法第四百六十六條之一（第一項、第二項）
對於第二審判決上訴，上訴人應委任律師為訴訟代理人。但上訴人或其法定代理人具
有律師資格者，不在此限。
上訴人之配偶、三親等內之血親、二親等內之姻親，或上訴人為法人、中央或地方機
關時，其所屬專任人員具有律師資格並經法院認為適當者，亦得為第三審訴訟代理人
。
                                                                        Ｙ


司法院資訊處製作；財團法人民間司法改革基金會備份。
